臺灣高等法院刑事判決
110年度上訴字第3619號
上  訴  人  臺灣新北地方檢察署檢察官
被      告  楊家成




選任辯護人  程蘊霞律師（法扶律師）
上列上訴人因被告違反毒品危害防制條例案件，不服臺灣新北地
方法院109年度訴字第1415號，中華民國110年10月28日第一審判
決（起訴案號：臺灣新北地方檢察署109年度偵字第24594號），
提起上訴，本院判決如下：
    主  文
上訴駁回。
    理  由
壹、公訴意旨略以：被告楊家成基於販賣第四級毒品以營利之不
    確定故意，因蔡○○（民國00年00月生，年籍姓名詳卷）先於
    109年2月6日4時29分許（起訴書誤載為16時29分許）詢問被
    告是否有毒品咖啡包可購買，被告隨即允諾，雙方達成協議
    後，被告即於同日7時11分許，在新北市○○區○○路00號之OK
    便利商店，以新臺幣（下同）1,500元之代價，販售毒品咖
    啡包4包予蔡○○。因認被告涉犯毒品危害防制條例第4條第6
    項、第4項之販賣第四級毒品未遂罪嫌。
貳、按犯罪事實應依證據認定之，無證據不得認定犯罪事實；又
    不能證明被告犯罪者，即應諭知無罪之判決，刑事訴訟法第
    154條第2項、第301條第1項分別定有明文。刑事訴訟上證明
    之資料，無論其為直接或間接證據，均須達於通常一般之人
    均不致有所懷疑，而得確信其為真實之程度，始得據為有罪
    之認定，若其關於被告是否犯罪之證明未能達此程度，而有
    合理懷疑之存在，致使無從形成有罪之確信，根據「罪證有
    疑，利於被告」之證據法則，即不得遽為不利被告之認定；
    其以情況證據（即間接證據）斷罪時，尤須基於該證據在直
    接關係上所可證明之他項情況事實，本乎推理作用足以確證
    被告有罪，方為合法，不得徒憑主觀上之推想，將一般經驗
    上有利被告之其他合理情況逕予排除（最高法院76年台上字
    第4986號、32年上字第67號判例意旨參照）。且刑事訴訟法
    上所謂認定被告犯罪事實之證據，係指足以認定被告確有犯
    罪行為之積極證據而言，苟積極證據不足為不利於被告事實
    之認定時，即應為有利於被告之認定，更不必有何有利之證
    據（最高法院29年上字第3105號及30年上字第816號判例意
    旨參照）。
參、公訴意旨認被告有販賣第四級毒品未遂犯行，係以證人蔡○○
    於警詢及偵查中之證述、被告與蔡○○間微信對話紀錄截圖為
    其主要依據。
肆、訊據被告固坦承其與蔡○○聯繫見面，惟否認販賣第四級毒品
    未遂犯行，辯稱：我是受蔡○○之母委託找尋蔡○○，才會以交
    易咖啡包之名義與蔡○○聯繫，目的係引誘蔡○○出面，但雙方
    碰面後，我並未與蔡○○交易咖啡包，亦未取得任何價款等語
    。　　
伍、經查：
一、被告於109年2月6日以交易咖啡包為由，以微信通訊軟體與
    蔡○○聯繫並碰面乙節，業據被告及證人蔡○○分別供證在卷（
    偵卷第52頁，原審卷第58、190-191頁，本院卷第70頁），
    並有其2人微信對話紀錄截圖（偵卷第19-22頁）可佐，此部
    分事實，合先認定。　
二、證人蔡○○於警詢、偵訊及原審審理中均一致證稱：我跟被告
    於109年2月6日4時以微信聯繫，約好1,500元買4包咖啡包，
    我在該日7時11分與被告於三重成功路的OK便利超商內交易
    ，被告給我4包咖啡包，我將1,500元現金交給他等語（偵卷
    第13、59頁，原審卷第198頁），此與卷附微信對話紀錄顯
    示雙方談及「4瓶」、「1,500元」、「三重成功路」、「在
    OK旁邊的樓梯等」（偵卷第19-22頁）相符，且被告於原審
    審理中亦自承：案發前有與蔡○○聯繫約定交易咖啡包並碰面
    （原審卷第58頁），堪認證人蔡○○上開證詞非虛，則被告與
    蔡○○確有達成買賣咖啡包之合意，且完成咖啡包之交易而銀
    貨兩訖。
三、關於販賣毒品之品項，乃重要之犯罪構成要件事實，檢察官
    應負明確主張及實質舉證之責。本件起訴書犯罪事實欄，就
    被告販賣毒品之品項，僅空泛記載「基於販賣第四級毒品以
    營利之不確定故意…販售毒品咖啡包」（起訴書第1頁），然
    所謂「第四級毒品」僅是毒品危害防制條例對於毒品之分級
    用語，在此級別下之毒品計有該條例第2條第2項第4款所定
    之二丙烯基巴比妥、阿普唑他及其附表四所列其他多種相類
    製品，品項甚繁，惟檢察官未具體指明究竟是何種類型之第
    四級毒品，亦未主張被告有販賣（何種）第四級毒品之社會
    基本事實，並提出證據證明之，不僅無從讓法院審酌判斷認
    定，亦難認已盡充分之說明及舉證之責。
四、本案之查獲經過，係因蔡○○於109年5月22日遭員警盤查並對
    其採尿，蔡○○於製作警詢筆錄之過程中，經員警查看其手機
    內之通訊軟體對話紀錄、詢問其毒品來源，蔡○○因而向警方
    供稱其於109年2月6日向被告購買4包咖啡包，此業經證人蔡
    ○○於警詢、原審審理中證述明確（偵卷第9-15頁，原審卷第
    199-200頁）。則本件咖啡包交易既未經員警於109年2月6日
    當場查獲，而蔡○○於109年5月22日為警盤查時又未經扣得任
    何咖啡包，參以證人蔡○○於原審審理中所證，其向被告購買
    4包咖啡包後全部轉讓給朋友喝掉，自己沒喝等語（原審卷
    第273頁），則蔡○○在109年2月6日向被告購買之咖啡包是否
    果然含有毒品成分，即非無疑。
五、關於雙方交易之咖啡包成分，證人蔡○○於原審審理中證稱：
    我不知道成分為何，我想跟被告買毒品咖啡包，但沒指定成
    分，不確定含有毒品成分或只是不同於一般咖啡包而有些我
    想要的效果，這次所拿到的咖啡包與我向他人買的毒品咖啡
    包之包裝不一樣；我無法確認咖啡包是否含有毒品成分，我
    朋友也沒告訴我，他們喝之後的感覺，所以我不清楚施用後
    效果（原審卷第197、200、273-274頁），足見證人蔡○○對
    於雙方交易上開咖啡包之真正成分毫無所悉，自難以此推認
    上開咖啡包有毒品成分，而無從推認被告有何販賣毒品之犯
    意或著手之犯行。況且，縱依雙方約定咖啡包交易之價格，
    有異於一般正常咖啡包行情，惟其協議價格之達成，或因使
    用效果稍有不同，或因賣家刻意吹噓，影響因素非可一概而
    論，即令上開咖啡包，或添加某不明藥物成分，可使飲用者
    產生興奮、衝動等反應，致其價格較一般咖啡包為高，惟於
    無證據足認所添加之藥物屬毒品危害防制條例所定毒品之情
    況下，尚難率以販毒重罪相繩。
六、綜上所述，檢察官提出之證據方法，均不足證明被告有何販
    賣第四級毒品未遂犯行，揆諸前揭說明，自屬不能證明被告
    犯罪，依法應為被告無罪之諭知。
陸、原審經審理結果，認無積極證據證明被告有販賣第四級毒品
    未遂犯行，而為被告無罪之諭知，尚無不合。檢察官上訴意
    旨以：原審並未敘明不採販賣第四級毒品未遂之理由，且若
    被告交付之物並非毒品咖啡包，蔡○○事後必會質問被告，然
    蔡○○將咖啡包交予友人後，該友人未曾表示有問題，足認被
    告確有上開犯行；況若被告未交付毒品予蔡○○，其行為應成
    立詐欺取財罪。惟查，本件除證人蔡○○單一指證外，並無其
    他證據證明被告本案犯行，且未扣案之咖啡包是否含有毒品
    危害防制條例所定之毒品成分，仍有合理懷疑存在，本件檢
    察官所提出之證據既不足以證明被告構成販賣第四級毒品未
    遂罪，原審業已詳予論述認定理由，而為無罪諭知，尚無違
    背經驗法則及論理法則，其認事、用法均無違誤；至檢察官
    所指被告另涉犯詐欺取財罪嫌，因與本件起訴販賣毒品之基
    本事實不同，本院無從變更起訴法條予以審理。檢察官執上
    開理由提起上訴，無非係對原審判決已說明事項及屬原審採
    證認事職權之適法行使，持憑己見而為不同之評價，重為爭
    執，然所舉證據仍不足以證明被告犯罪，尚難說服本院推翻
    原判決，另為不利於被告之認定，其上訴無理由，應予駁回
    。
據上論斷，應依刑事訴訟法第368條，判決如主文。
本案經檢察官許鈺茹到庭執行職務。　
中　　華　　民　　國　　111 　年　　2 　　月　　15　　日
                  刑事第二十五庭審判長法  官 邱滋杉
                                      法  官 黃翰義
                                      法  官 邱瓊瑩
被告不得上訴。
檢察官如不服本判決，應於收受送達後20日內向本院提出上訴書
狀，惟須受刑事妥速審判法第9條限制。其未敘述上訴之理由者
，並得於提起上訴後20日內向本院補提理由書(均須按他造當事
人之人數附繕本)「切勿逕送上級法院」。
刑事妥速審判法第9條：
除前條情形外，第二審法院維持第一審所為無罪判決，提起上訴
之理由，以下列事項為限：
一、判決所適用之法令牴觸憲法。
二、判決違背司法院解釋。
三、判決違背判例。
刑事訴訟法第377條至第379條、第393條第1款之規定，於前項案
件之審理，不適用之。
                                      書記官 桑子樑
中　　華　　民　　國　　111 　年　　2 　　月　　15　　日